臺北高等行政法院判決　　　　　　　　　　　　　　九十二年度訴字第四六六三號
　　　　　　　　　　　　　　　.
　　原　　　告　甲○○
　　被　　　告　勞工保險局
　　代　表　人　乙○總經理）.
　　訴訟代理人　丙○○
　　　　　　　　丁○○
右當事人間因勞保事件，原告不服行政院勞工委員會中華民國九十二年八月十八日訴
字第○九二○○三○七八一號訴願決定，提起行政訴訟。本院判決如左：
    主  文
原告之訴駁回。
訴訟費用由原告負擔。
　　事  實
緣原告係由祥興樓餐廳有限公司申報參加勞工保險之被保險人，因罹患子宮頸癌接受
子宮根除手術，於民國（下同）九十一年五月二十八日檢附財團法人馬偕紀念醫院（
下稱馬偕醫院）同年月二十七日出具之勞工保險殘廢診斷書，向被告申請普通疾病殘
廢給付，經被告於同年七月一日按勞工保險殘廢給付標準表第五十一障害項目第十一
等級發給一六○日殘廢給付計新台幣（下同）二二四、○○○元。嗣原告再於同年七
月十八日以同一事故，檢附馬偕醫院同年七月十五日出具之殘廢診斷書，向被告申請
殘廢給付，經被告審查結果，以九十一年十一月二十九日保給殘字第○九一六○六八
七四八○號函復原告略以，其係於九十一年五月三日接受子宮根除術，因於子宮全切
除時已逾四十五歲，所患不符勞工保險殘廢給付標準表「胸腹部臟器障害」系列附註
五之（四）規定，故所請殘廢給付應不予給付，且被告前按第十一等級發給殘廢給付
計二二四、○○○元應予收回，請原告於收文後十五日內退回銷帳等語。原告不服，
向勞工保險監理委員會申請審議，經該會以九十二年四月十六日（92）保監審字第○
五七○號審議駁回。原告猶未甘服，提起訴願，遭決定駁回，遂向本院提起行政訴訟
。茲摘敘兩造訴辯意旨如次：
甲、原告方面：
一、聲明：求為判決訴願決定、審議審定及原處分均撤銷。
二、陳述：
１、原告於九十一年五月罹患子宮頸癌，接受子宮根除手術，並向被告申請殘廢給付
    ，於同年七月獲得二二四、○○○元給付，將該給付用於後續醫療、營養及生活
    費用，詎於九十一年底接獲被告通知，逕稱原告接受手術時已滿四十五歲，應繳
    還前已領取之給付。惟原告係資深勞工保險被保險人，向依規定繳交保險費，從
    未見過勞工保險之保單或條款，子宮切除可領取殘廢給付一事，係由友人告知，
    方姑且一試，原告同事亦無一人瞭解勞工保險法規，故原告不可能蓄意違法。
２、原告出生日期為四十五年十一月十日，九十一年五月三日進行子宮切除手術當時
    ，雖已逾四十五歲，惟因原告不諳勞工保險相關法令，方有以同一事故重複申請
    之不專業表現，而二次送件申請之診斷書，已明確註明原告之出生年月日及年齡
    （首次書寫四十六歲，第二次書寫四十七歲），均坦誠告知且以較高標準填寫，
    顯見並無任何欺瞞，故原告依規定填寫診斷書及申請書，經被告專業人員審核確
    定後，方予給付，倘有誤診情形，應係被告之疏失，怎可逕歸責原告疏漏、故意
    ？
３、按「行政行為，應以誠實信用之方法為之，並應保護人民正當合理之信賴。」、
    「違法行政處分．．但有下列各款情形之一者，不得撤銷︰．．二、受益人無第
    一百十九條所列信賴不值得保護之情形，．．」、「授予利益之違法行政處分經
    撤銷後，如受益人無前條所列信賴不值得保護之情形，．．為撤銷之機關應給予
    合理之補償。」、「原處分機關．．廢止授予利益之合法行政處分者，對受益人
    因信賴該處分致遭受財產上之損失，應給予合理之補償。」行政程序法第八條、
    第一百十七條、第一百二十條及第一百二十六條定有明文。被告既已核付原告所
    請殘廢給付，原告對於被告之行政行為產生信賴，應有信賴保護原則之適用。又
    被告明知原告收受訴願決定書後，尚有二個月時間可提出行政訴訟，竟於一週後
    發函要求原告應於文到十五日內退回銷帳，否則將強制執行云云，此種政府機關
    為民服務之精神，難令原告甘服。
乙、被告方面：
一、聲明：求為判決駁回原告之訴，訴訟費用由原告負擔。
二、陳述：
１、按「被保險人因普通傷害或罹患普通疾病，經治療終止後，如身體遺存障害，適
    合殘廢給付標準表規定之項目，並經保險人自設或特約醫院診斷為永久殘廢者，
    得按其平均月投保薪資，依同表規定之殘廢等級及給付標準，一次請領殘廢補助
    費，．．。被保險人領取普通傷病給付期滿，或其所患普通傷病經治療一年以上
    尚未痊癒，如身體遺存障害，適合殘廢給付標準表規定之項目，並經保險人自設
    或特約醫院診斷為永不能復原者，得比照前項規定辦理。」勞工保險條例第五十
    三條定有明文。另按勞工保險殘廢給付標準表「胸腹部臟器障害」系列第五十一
    障害項目「生殖器遺存顯著障害者。」為第十一殘廢等級，給付標準一六○日。
    又依該障害系列附註五之（四）規定：「『生殖器遺存顯著障害』，係指生殖器
    遺存器質顯著障害，致生殖能力受顯著之限制者，如：．．（四）未滿四十五歲
    ，原有生殖能力，因傷病割除兩側卵巢或子宮，致不能生育者。」。
２、原告因罹患子宮頸癌接受子宮根除手術，於九十一年五月二十八日檢附馬偕醫院
    同年月二十七日出具之勞工保險殘廢診斷書，向被告申請殘廢給付，經被告於同
    年七月一日按勞工保險殘廢給付標準表第五十一障害項目第十一等級，發給一六
    ○日殘廢給付計二二四、○○○元。原告復於同年七月十八日以同一事故，檢附
    馬偕醫院同年七月十五日出具之殘廢診斷書，向被告申請殘廢給付。案經被告審
    查，以原告係於四十五年十一月十日出生，據馬偕醫院九十一年五月二十七日開
    具殘廢診斷書之記載，原告於九十一年五月三日接受子宮根除手術及淋巴節摘除
    術時，已逾四十五歲，不符上開標準表「胸腹部臟器障害」系列附註五之（四）
    規定，乃於九十一年十一月二十九日以保給殘字第九一六○六八七四八○號函復
    所請不予給付，且應退還前領之一六○日殘廢給付計二二四、○○○元，並經審
    議審定及訴願決定維持在案。
３、按勞工保險殘廢給付標準表係屬法律之性質，該表既已規定兩側卵巢及子宮切除
    之殘廢事故，係以未滿四十五歲為要件，此乃法律之規定，而人民有知法之義務
    ，原告申請時已逾四十五歲，且於被告作成行政處分後，嗣於九十一年七月十八
    日以同一保險事故再次向被告申請殘廢給付，而該申請書之出生日期欄為空白，
    無論係疏漏或故意，均難謂其非明知被告於九十一年七月一日所為之行政處分違
    法而仍再次申請同一保險事故殘廢給付，依行政程序法第一百十九條第三款規定
    ，其信賴不值得保護，且本件無法看出原告有何具體信賴行為及信賴表現，即無
    信賴保護原則之適用，故被告依行政程序法第一百二十七條規定，請原告返還原
    領之殘廢給付，於法並無違誤。
    理  由
一、被告代表人原為廖碧英，九十三年五月二十日變更為蔡吉安，嗣於同年六月十六
    日變更為乙○，茲由渠等具狀聲明承受訴訟，核無不合，應予准許。
二、按「被保險人因普通傷害或罹患普通疾病，經治療終止後，如身體遺存障害，適
    合殘廢給付標準表規定之項目，並經保險人自設或特約醫院診斷為永久殘廢者，
    得按其平均月投保薪資，依同表規定之殘廢等級及給付標準，一次請領殘廢補助
    費，殘廢給付標準表如附表二。被保險人領取普通傷病給付期滿，或其所患普通
    傷病經治療一年以上尚未痊癒，如身體遺存障害，適合殘廢給付標準表規定之項
    目，並經保險人自設或特約醫院診斷為永不能復原者，得比照前項規定辦理。」
    勞工保險條例第五十三條定有明文。又依勞工保險殘廢給付標準表，「胸腹部臟
    器障害」系列第五十一障害項目「生殖器遺存顯著障害者」屬於第十一殘廢等級
    ，給付標準一六○日。再該障害系列附註五規定，「生殖器遺存顯著障害」係指
    生殖器遺存器質顯著障害，致生殖能力受顯著之限制者，如：（一）．．（四）
    未滿四十五歲，原有生殖能力，因傷病割除兩側卵巢或子宮，致不能生育者。．
    ．．」。
三、本件原告係四十五年十一月十日出生，其因罹患子宮頸癌，於九十一年五月三日
    接受子宮根除手術，九十一年五月三日審定成殘，有馬偕醫院出具之勞工保險殘
    廢診斷書附原處分卷可稽，據此，原告於接受子宮根除手術時，已逾四十五歲，
    與首揭請領殘廢給付之條件不合，則被告以九十一年十一月二十九日保給殘字第
    ○九一六○六八七四八○號函復原告略以，其所患不符勞工保險殘廢給付標準表
    「胸腹部臟器障害」系列附註五之（四）規定，故所請殘廢給付應不予給付，且
    被告前按第十一等級發給殘廢給付計二二四、○○○元應予收回，請原告於收文
    後十五日內退回銷帳等語，於法洵無違誤。
四、原告主張其於九十一年七月獲得殘廢給付後，已用於後續醫療、營養及生活費用
    ，且其不諳勞保相關法令，不可能蓄意違法，方有以同一事故重複申請之情，且
    二次申請送件之診斷書，已明確註明出生年月日及年齡，並無任何欺瞞，經被告
    專業人員審核確定後，方予給付，倘有錯誤情形，應係被告之疏失，不可逕歸責
    原告疏漏、故意，則依行政程序法第八條、第一百十七條、第一百二十條及第一
    百二十六條之規定，被告既已核付原告所請殘廢給付，原告對於被告之行政行為
    產生信賴，應有信賴保護原則之適用（詳如事實欄所載）云云。惟查，勞工保險
    殘廢給付標準表「胸腹部臟器障害」系列附註五規定，「生殖器遺存顯著障害」
    係指生殖器遺存器質顯著障害，致生殖能力受顯著之限制者，如：（一）．．（
    四）未滿四十五歲，原有生殖能力，因傷病割除兩側卵巢或子宮，致不能生育者
    。．．」，此附註規定乃勞工保險條例第五十三條「殘廢給付標準表」之一部分
    ，其規範位階即為法律（憲法第一百七十條參照），有拘束國家一切公權力機關
    及人民之效力，法院審判時自亦同受拘束，無依個案情事斟酌取捨決定是否適用
    之權限（憲法第八十條參照），而本附註規定既將女性因傷病割除兩側卵巢或子
    宮者，依第五十一障害項目「生殖器遺存顯著障害者」請領第十一殘廢等級給付
    之條件，限定在「未滿四十五歲，原有生殖能力，因傷病割除兩側卵巢或子宮，
    致不能生育者」，則年滿四十五歲之女性因傷病割除兩側卵巢或子宮，無論其是
    否原有生殖能力，亦不問其申領時是否知悉四十五歲之年齡限制，或其提出申請
    時是否據實告知實際年齡，均無法依此項目及等級，請領殘廢給付。另按「授予
    利益之違法行政處分經撤銷後，如受益人無前條所列信賴不值得保護之情形，其
    因信賴該處分致遭受財產上之損失者，為撤銷之機關應給予合理之補償。」行政
    程序法第一百二十條第一項定有明文。是授予利益之違法行政處分經撤銷後，其
    受益人合於信賴值得保護之要件時，始得請求損失補償。而信賴保護之構成，須
    具備信賴基礎（積極表示於外的國家意思）、信賴表現（人民因信賴而為具體之
    信賴行為）及信賴值得保護等要件。本件原告前係自發性向被告申請殘廢給付，
    並無因信賴何被告行為而為具體之信賴表現行為，尚難認原告得據以主張信賴保
    護原則之適用。再按「違法行政處分經撤銷後，溯及既往失其效力。」、「授予
    利益之行政處分，其內容係提供一次或連續之金錢或可分物之給付者，經撤銷、
    廢止或條件成就而有溯及既往失效之情形時，受益人應返還因該處分所受領之給
    付。」行政程序法第一百十八條本文及第一百二十七條復分別定有明文。本件被
    告前於九十一年七月一日所為核付普通傷病殘廢給付計二二四、○○○元之行政
    處分既經撤銷，即溯及既往失其效力，而該項授予利益之處分係提供一次金錢之
    給付，既經撤銷，原告即有返還該處分所受領之給付之義務，從而，被告命原告
    返還前溢領之殘廢給付，於法有據。
五、綜上所述，原處分於法並無不合，審議審定及訴願決定遞予維持，均無違誤，原
    告起訴意旨，仍執陳詞及個人主觀之見解，請求撤銷訴願決定、審議審定及原處
    分，為無理由，應予駁回。
據上論結，本件原告之訴為無理由，爰依行政訴訟法第九十八條第三項前段，判決如
主文。
中　　華　　民　　國　　  九十三　　　年　　　八  　　月　    三十　　　日
                               臺 北 高 等 行 政 法 院  第 六 庭
                                           審 判 長 法  官　林樹埔
           　　　　　　　　　　　　　　　　　　　　 法　官　許瑞助
           　　　　　　　　　　　　　　　　　　　　 法　官　曹瑞卿
右為正本係照原本作成。
如不服本判決，應於送達後二十日內，向本院提出上訴狀並表明上訴理由，如於本判
決宣示後送達前提起上訴者，應於判決送達後二十日內補提上訴理由書（須按他造人
數附繕本）。
中　　華　　民　　國　　  九十三　　　年　　　八  　　月　    三十　　　日
             　　　　　　　　 　　　　     　   　  書記官  方偉皓
